---
title: "Lab 02 - Plastic waste"
author: "Justin Dubé"
date: "22 septembre 2025"
output: github_document
---

## Chargement des packages et des données

```{r load-packages, message=FALSE}
library(tidyverse) 
```

```{r load-data, message=FALSE}
plastic_waste <- read_csv("data/plastic-waste.csv")
```

Commençons par filtrer les données pour retirer le point représenté par Trinité et Tobago (TTO) qui est un outlier.

```{r filter-data, message=FALSE}
plastic_waste <- plastic_waste %>%
  filter(plastic_waste_per_cap < 3.5)
```


## Exercices

### Exercice 1

```{r plastic-waste-continent}
ggplot(plastic_waste, aes(x = plastic_waste_per_cap)) +
  geom_histogram(binwidth = 0.2) +
  facet_wrap(~ continent) +
labs(title = "Quantité de déchets par habitant",
     subtitle = "Selon le continent",
     x = "Quantité de déchets plastiques par habitant", y = "Nombre")
```

L'Afrique et l'Asie produisent globalement moins de déchets plastiques par habitant. L'Europe, l'Océanie et l'Amérique du Sud produisent un peu plus de déchets plastiques par habitant, alors que l'Amérique du Nord se démarque par une production de déchets par habitant plus élevée, mais aussi plus variable (certains pays en produisent un peu, d'autres beaucoup).

### Exercice 2

```{r plastic-waste-density}
ggplot(plastic_waste, aes(x = plastic_waste_per_cap, colour = continent, fill = continent)) +
  geom_density(alpha = 0.25) +
  labs(title = "Quantité de déchets plastiques par habitant",
     subtitle = "Selon le continent",
     x = "Quantité de déchets plastiques par habitant", y = "Densité")
```

Les réglages pour la couleur (colour et fill) se retrouve dans l'aesthetic, car se sont des paramètres qui dépendent des données. Au contraire, le réglage pour la transparence (alpha) se retrouve dans la géométrie (geom_density), car ce paramètre est indépendant des données.

### Exercice 3

Boxplot:

```{r plastic-waste-boxplot}
ggplot(plastic_waste, aes(x = continent, y = plastic_waste_per_cap)) +
  geom_boxplot() +
  labs(title = "Quantité de déchets plastiques par habitant",
     subtitle = "Selon le continent",
     x = "Continent", y = "Quantité de déchets plastiques par habitant")
```

Violin plot:

```{r plastic-waste-violin}
ggplot(plastic_waste, aes(x = continent, y = plastic_waste_per_cap)) +
  geom_violin() +
  labs(title = "Quantité de déchets plastiques par habitant",
     subtitle = "Selon le continent",
     x = "Continent", y = "Quantité de déchets plastiques par habitant")
```

Les boxplots résument la distribution en donnant entre autre la médiane et la région où 50% des données se retrouvent. Les violin plots donnent quant à eux plus d'informations sur la distribution de données. Ils montrent la forme de la distribution, c'est-à-dire si les données sont concentrées ou sont étalées. Ils donnent une meilleure répartition des données contrairement aux boxplots.

### Exercice 4


```{r plastic-waste-mismanaged}
ggplot(plastic_waste, aes(x = plastic_waste_per_cap, y = mismanaged_plastic_waste_per_cap, colour = continent)) +
  geom_point() +
  labs(title = "Quantité de déchets plastiques par habitant VS Quantité de déchets plastiques non gérés",
     subtitle = "Selon le continent",
     x = "Quantité de déchets plastiques par habitant", y = "Quantité de déchets plastiques non gérés par habitant", colour = "Continent")
```

Avec ce graphe, on peut voir une tendance où pour plusieurs continents, plus la production de déchets par habitant est grande, plus les déchets sont mal gérés.

### Exercice 5


```{r plastic-waste-population-total}
ggplot(plastic_waste, aes(x = plastic_waste_per_cap, y = total_pop)) +
  geom_point() +
  labs(title = "Quantité de déchets plastiques par habitant VS Population totale",
     x = "Quantité de déchets plastiques par habitant", y = "Population totale")
```

```{r plastic-waste-population-coastal}
ggplot(plastic_waste, aes(x = plastic_waste_per_cap, y = coastal_pop)) +
  geom_point() +
  labs(title = "Quantité de déchets plastiques par habitant VS Population côtière",
     x = "Quantité de déchets plastiques par habitant", y = "Population côtière")
```

La relation la plus forte est le deuxième graphe. En fait, pour le premier graphe, on observe que pour des villes ayant des populations totales semblables, la quantité de déchets par habitant évoluent selon chaque ville. Pour le deuxième graphe. On remarque que plus une ville cotière est populeuse, moins il y a de déchets par habitant.

## Conclusion

Recréez la visualisation:

```{r recreate-viz}
ggplot(data = plastic_waste %>% 
  mutate(coastal_pop_prop = coastal_pop / total_pop) %>%
  filter(plastic_waste_per_cap < 3), aes(x = coastal_pop_prop, y = plastic_waste_per_cap, colour = continent)) +
geom_point() +
  geom_smooth(method = "loess",
  se = TRUE,
  colour = "black",
  fill = "grey",) +
  labs(title = "Quantité de déchets plastiques par habitant VS Proportion de la population côtière",
     subtitle = "Selon le continent",
     x = "Proportion de la population côtière (Coastal / Total population)", y = "Quantité de déchets plastiques par habitant", color = "Continent")
```

D'abord, on remarque avec ce graphe que la quantité de déchets plastiques par habitant tend à augmenter lorsque la proportion de la population côtière augmente. Aussi, au niveau des différents continents, on remarque que les points pour l'Afrique et l'Asie sont généralement sous la tendance moyenne, donc une production plus faibles de déchets. Pour l'Océanie et l'Amérique du Sud, la production de déchets est assez intermédiaires, car les points se retrouvent au niveau de la tendance moyenne. Finalement, pour l'Europe et l'Amérique du Nord, la variation des points est plus élevées, ce qui indiquent une plus grande production de déchets.